【裁判字號】    91,上訴,3781
【裁判日期】    920421
【裁判案由】    違反稅捐稽徵法等
【裁判全文】
臺灣高等法院刑事判決                          九十一年度上訴字第三七八一號
  上  訴  人  臺灣板橋地方法院檢察署檢察官
  被      告  甲○○
  選任辯護人  羅子武律師
右上訴人因違反稅捐稽徵法等案件，不服臺灣板橋地方法院九十一年度訴字第一０五
四號，中華民國九十一年十一月十一日第一審判決（起訴案號：臺灣板橋地方法院檢
察署八十八年度偵緝字第一二０一號），提起上訴，本院判決如左：
    主  文
上訴駁回。
    理  由
一、本件公訴意旨略以：被告甲○○前係址設臺北縣土城市○○路一三六巷八弄八號
    二樓「世聖鋼鐵企業有限公司」（以下簡稱世聖公司）之負責人，係依法應納稅
    之義務人。竟基於概括之犯意，明知陳宗義、黃書富、白伸吉、林仲淳、陳寅助
    、王堅禹、李盛章、黃信夫、施有禮、原阿竹、顏俊民、盧萬生、徐國華、許文
    雄、鍾昇、林東亮、吳光、莊家慶、溫金聰等十九人，於民國八十一年間，並未
    在世聖公司或其所承攬之工地工作及支薪，竟於八十一年十二月二十八日，在上
    址公司內，偽造陳宗義等十九人於八十一年度向該公司支領工資共計新台幣（下
    同）五百七十萬元之「員工合約書」十九份，且據以製成各類所得扣繳暨免扣繳
    憑單，以詐術向財政部臺灣省北區國稅局臺北縣分局提出世聖公司所屬之八十一
    年度各類所得扣繳暨免扣繳申報，並據此於該公司所提報之八十一年度營利事業
    所得稅申報書中，虛增薪資支出五百七十萬元，致使世聖公司八十一年度之營業
    成本虛增五百七十萬元，營利所得因而同額減少，藉此方法逃漏該公司八十一年
    度應納之營利事業所得稅達一百十九萬零二十五元。復基於上該概括之犯意，明
    知林友文、許金山、郭清福、莊家慶、顏俊民、王仁義、王津、林詹留、陳阿雄
    、翁朴祥、吳文禮、顏天賜、李金標、張良仁、董永昌、蔡龍川、吳清智、廖振
    宏、謝金勝、蕭銘福、曾文裕、祈忠孝、吳家輝、謝文賢、黃中一、徐阿木、彭
    雲台、陳佳村、覃道展、廖文王、詹總福、吳秀蓮、蘇忠義、張炳祥、林書田等
    三十六人，於八十二年間，並未在世聖公司或其所承攬之工地工作及支薪，竟於
    八十二年年底至八十三年一月間，在上址公司內，偽造詹總福等三十六人，於八
    十二年度向該公司支領工資共計一千零八十萬元之「員工合約書」之三十六份，
    且據以製成各類所得扣繳暨免扣繳憑單，以詐術向財政部臺灣省北區國稅局臺北
    縣分局提出世聖公司所屬之八十二年度各類所得扣繳暨免扣繳申報，並據此於該
    公司所提報之八十二年度營利事業所得稅申報書中，虛增薪資支出一千零八十萬
    元，致使世聖公司八十二年度之營業成本虛增一千零八十萬元，營利所得因而減
    少一千零八十萬元，藉此方法逃漏該公司八十二年度應納之營利事業所得稅達二
    百二十七萬六千零八十四元，此足以生損害於稅捐稽徵機關對於稅捐稽徵、核課
    之公平性及正確性，因認其涉犯刑法第二百十六條之行使第二百十五條業務登載
    不實文書及稅捐稽徵法第四十一條之詐術逃漏稅捐罪嫌云云。
二、又犯罪事實之認定，應憑真實之證據，倘證據是否真實尚欠明確，自難以擬制推
    測之方法，為其判斷之基礎；而認定犯罪事實之證據係指足以認定被告確有犯罪
    行為之積極證據而言，該項證據自須適合於被告犯罪事實之認定，始得採為斷罪
    資料，最高法院五十三年著有臺上字第六五六號、二十九年上字第三一０五號判
    例。且刑事訴訟上證明之資料，無論其為直接或間接證據，均須達於通常一般之
    人均不致有所懷疑，而得確信其為真實之程度，始得據為有罪之認定，若其關於
    被告是否犯罪之證明未能達此程度，而有合理懷疑之存在，致使無從形成有罪之
    確信，根據「罪證有疑，利於被告」之證據法則，即不得遽為不利被告之認定，
    亦有最高法院七十六年度臺上字第四九八六號判例可稽。其以情況證據（即間接
    證據）斷罪時，尤須基於該證據在直接關係上所可證明之他項情況事實，本乎推
    理作用足以確證被告有罪，方為合法，不得徒憑主觀上之推想，將一般經驗上有
    利被告之其他合理情況逕予排除，此觀諸最高法院三十二年上字第六七號自明。
三、查公訴人認被告涉犯行使業務登載不實文書及詐術逃漏稅捐罪嫌，係以徐國華、
    王堅禹、林東亮、吳光、李盛章、黃書富、白伸吉、林仲淳、陳寅助、黃信夫、
    施有禮、原阿竹、顏俊民、盧萬生、許文雄、鍾昇、莊家慶、溫金聰等共計十八
    人之員工合約書之簽訂日期，均填載為八十一年十二月二十八日，細觀該些合約
    書，不難發現簽約日期均屬同一人之筆跡，且每人全年所領金額均為三十萬元，
    並有財政部臺灣省北區國稅局所填載各該年度「查獲違章案件簽報單」及相關談
    話筆錄、承諾書、檢舉書等相關資料各乙宗在卷為其論罪依據。訊之被告甲○○
    固供承其所負責之世聖公司有分別以陳宗義等十九人及詹總福等三十六人名義，
    申報八十一年度、八十二年度請領薪資資料，並據以製成各類所得扣繳暨免扣繳
    憑單之事實，惟堅決否認有何行使業務登載不實文書及詐術逃漏稅捐之犯行，其
    與辯護人辯稱：其所經營之世聖公司係從事營建業必要之相關協力行業，即鋼鐵
    業，於八十一年期間，因逢營建業之景氣階段，故當年度之營業額計有四千三百
    六十萬六千八百六十七元，世聖公司營業項目除鋼鐵買賣外，大多為鋼筋加工行
    為，即鋼筋之搬運、裁剪及組立（即綁箍筋），而世聖公司之工作處所，或在加
    工廠為之，亦有調派人手親至各建築工地為之者，以當時之工作場所估算，估計
    約有二十個工地，為避免僱傭員工而產生之勞保費、退休金之支付及處理繁雜之
    人事管理工作或面臨勞資等問題，其遂於公司成立初時，經友人建議至臺北市○
    ○區○○路邊牆上噴寫找臨時工之電話號碼，經撥打聯絡，覓得一專門鳩集臨時
    工之人，年約四十餘歲之「林先生」，因「林先生」頗能配合其臨時工之需求，
    其後即與伊長期配合，每日下班前，其即告知「林先生」次日所需之人數及應到
    達之處所，故世聖公司即未長期聘用從事勞力之工人，其於前一日要求「林先生
    」配合工作後，即於翌日親至各工地查驗並確定工作人數是否確實，及是否要加
    派人手之調配，且將每日人數記載詳實，而於每月月底由「林先生「提出臨時工
    人之
    先生」負責發放，因其僅要求每日之工作人數，故每日工作人員有無變動，其則
    並不知情，亦不過問，完全交由「林先生」負責處理，是其經營公司期間所重視
    者，為工作需有人員在期限內完成，至每日工作是否為同一人、每人工時多少，
    則非其所求者，故工頭或係以化繁為簡之方式，僅就年底仍在工作之工人為簽認
    之行為，或由工頭決定係由有在該年度領得款項之人為簽名，皆屬可能，則合約
    書上之簽名既非屬同一筆跡，僅簽約日期係同一日，此或係便利登載帳冊或方便
    簽約人簽署所為，故不能僅因合約書簽立之日期均係同一日，即推認其有逃漏稅
    捐之行為等語。
四、經查：（一）、按稅捐稽徵法第四十一條之逃稅罪，係結果犯，故無處罰未遂犯
    之規定，必納稅義務人使用欺罔之手段為逃漏稅捐之方法，並因而造成逃漏稅捐
    之結果，始成立該罪，最高法院七十年度台上字第二八四二號判決可資參照。（
    二）、查被告所經營之世聖公司其營業項目為：１、鋼筋及各種五金器材之加工
    及買賣（批發及零售），２、前項有關業務之進出口貿易，此有世聖公司變更登
    記事項卡一份附於偵查卷及經濟部公司執照一件在卷可稽，是被告陳稱其所經營
    之世聖公司，尚非從事整個建築工地之營建工程，而係僅就鋼鐵之部分承作，即
    非不可採信；且於本院調查時，雖時日久遠，惟經傳訊端儀公司等多家公司之負
    責人或員工結果，世聖公司確有與建設公司或營造廠為鋼筋買賣之情事，此有筆
    錄及部分統一發票影本在卷可考。（三）、再觀諸被告所提世聖公司八十一年度
    之營業稅繳款書四紙之內容，世聖公司於八十一年度五月至十二月之期間，即繳
    納營業稅約四、五十萬元之多，此有上述臺北縣稅捐稽徵處八十九年五月至十二
    月之營業稅繳款書共四紙附卷可參，而世聖公司於八十二年間，每二月之銷售額
    ，亦依序分別有二千一百七十七萬零九十二元、一千五百三十六萬四千八百五十
    四元、一千一百九十七萬四千零六十元、一千五百八十四萬八千九百六十九元、
    一千五百十八萬四千六零三元、二千七百二十五萬六百五十七元之多，此有世聖
    公司八十二年一至十二月之營業人銷售額與稅額申報書（即「四○一申報書」）
    一份附於偵查卷可按，足見世聖公司於八十一年、八十二年間之營業額確係非少
    ，是參以八十一年間，八十二年間臺灣地區之建築業蓬勃發展情形，被告陳稱世
    聖公司當時約承作二十個工地之鋼筋工程，亦非不可採信。則查，被告因需給付
    工人工資，而向家中調借大額款項周轉使用，證人即被告之兄施榮興於原審審理
    時到庭證述：被告於經營世聖公司期間，曾向家中調借款項用以支付工人工資，
    其數額自數十萬元至數百萬元不等，因當時建築業景氣很好，工人大多要求每十
    日即領一次工資，否則將不予施作工程等情明確，應認被告確有給付工程款無訛
    。（四）、又偵查卷附徐國華、王堅禹、林東亮、吳光、李盛章、黃書富、白伸
    吉、林仲淳、陳寅助、黃信夫、施有禮、原阿竹、顏俊民、盧萬生、許文雄、鍾
    昇、莊家慶、溫金聰等人之員工合約書，其上之簽訂日期，固均填載為八十一年
    十二月二十八日，其筆跡亦係同一人所寫，然於合約書內及簽章欄之部分，經以
    肉眼比對辨識之結果，顯非同一人所書寫，而簽章欄部分除簽名外，並另蓋印或
    按指紋為記，以外觀辨之，亦難遽認係同一人刻製之印章及係同一人之指印，此
    有上述世聖公司員工合約書附於偵查卷可參：查被告既給付工人工資並憑以報稅
    ，初無再故為業務登載不實及以詐術逃漏稅捐之必要，則「林先生」所提供之徐
    國華、王堅禹、林東亮、吳光、李盛章、黃書富、白伸吉、林仲淳、陳寅助、黃
    信夫、施有禮、原阿竹、顏俊民、盧萬生、許文雄、鍾昇、莊家慶、溫金聰等人
    等人，縱未實際在上開工地工作，仍難遽認被告明知其情事而有行使業務登載不
    實文書及詐術逃漏稅捐之故意。
五、是按刑事訴訟法第一百五十四條明定犯罪事實應依證據認定，無證據不得推定犯
    罪事實，本件被告辯稱無涉犯行使業務登載不實文書及詐術逃漏稅捐之故意，尚
    非不可採信，本院復查無其他積極證據足認被告涉有何上開之犯行，尚不能證明
    其犯罪，爰依法諭知無罪之判決。
六、原審因為被告無罪之判決，洵無不當，公訴人上訴意旨略以：被告甲○○既係址
    簡稱世聖公司）之負責人，即係依法應納稅之義務人。然竟基於概括之犯意，明
    知陳宗義、溫金聰等共計十九人，於民國八十一年間，並未在世聖公司或其所承
    攬之工地工作及支薪，竟於八十一年十二月二十八日，在上址公司內，偽造陳宗
    義等十九人於八十一年度向該公司支領工資共計新台幣（下同）五百七十萬元之
    「員工合約書」十九份，且據以製成各類所得扣繳暨免扣繳憑單，以詐術向財政
    部台灣省北區國稅局台北縣分局提出世聖公司所屬之八十一年度各類所得扣繳暨
    免扣繳申報，並據此於該公司所提報之八十一年度營利事業所得稅申報書中，虛
    增薪資支出五百七十萬元，致使世聖公司八十一年度之營業成本虛增五百七十萬
    元，營利所得因而同額減少五百七十萬元，藉此方法逃漏該公司八十一年度應納
    之營利事業所得稅達一百十九萬零二十五元。復基於上該概括之犯意，明知林友
    文、許金山、林書田等共計三十六人，於八十二年間，並未在世聖公司或其所承
    攬之工地工作及支薪，竟於八十二年年底至八十三年一月間，在上址公司內，偽
    造詹總福等三十六人，於八十二年度向該公司支領工資共計一千零八十萬元之「
    員工合約書」之三十六份，且據以製成各類所得扣繳暨免扣繳憑單，以詐術向財
    政部台灣省北區國稅局台北縣分局提出世聖公司所屬之八十二年度各類所得扣繳
    暨免扣繳申報，並據此於該公司所提報之八十二年度營利事業所得稅申報書中，
    虛增薪資支出一千零八十萬元，致使世聖公司八十二年度之營業成本虛增一千零
    八十萬元，營利所得因而同額減少一千零八十萬元，藉此方法逃漏該公司八十二
    年度應納之營利事業所得稅達二百二十七萬六千零八十四元，此足以生損害於稅
    捐稽徵機關對於稅捐稽徵、核課之公平性及正確性。是以其犯行洵堪認定。惟原
    審認為案發當時應景氣甚佳，是以被告多方鳩工施作，並無異常之處？況相關工
    人之鳩工及工資之發放，均委由「林先生」全權處理，是以被告本人並無直接涉
    及犯行？再者，相關合約書之筆錄並非同一人筆跡等等，是以認定被告無罪。然
    究係根據何項證據？得以認定合約書之筆跡非屬同一人？又根據何種法令，採認
    工頭「林先生」得以化繁為簡之方式，擅以年底仍在工作之工人或其他之人，匯
    綜集中列報為全部薪資之領取人？又「林先生」究係何人？是否真正存在？被告
    既與之合作二年，何以無法知悉其實際年籍、姓名資料？再者，依據所得稅法及
    相關稅捐稽徵法令規定，堪知：公司行號營利事業所得稅之核徵，僅以提出合法
    真實之帳據部分，始得認列成本費用，是以非屬合法真實之帳據，無由提列為成
    本費用之依據，是以憑證不實，即屬虛列成本費用，而相對的營利事業所得額即
    屬虛減，是以應納之營利事業所得稅即按規定稅率之比率減少。惟綜觀原審判決
    理由內容，並未表明係根據何種會計算法認定被告未造成稅捐稽徵機關對於稅捐
    核徵之損害？末查，被告既明知工人均係臨時工，何以同意工頭「林先生」，以
    每位工人領取薪資均為三十萬元等不實方式報銷工資？是以被告確有違反稅捐稽
    徵法之未必故意。綜上說明，原審判決對於上述明顯之客觀證據及事實，確有疏
    忽之處，又缺乏證據與證據關連性連貫後認定事實之基礎經驗，竟以被告毫無論
    理依據之卸責說詞，認定被告無罪，是其判決違誤，至為明顯云云，固非無見，
    惟查並無積極之事證足資證明被告明知前揭陳宗義、溫金聰等十九人及林友文、
    許金山、林書田等三十六人未在世聖公司或其承攬之工地工作及支薪已如前述，
    被告四處鳩工施作，並不能證明其並不適當，至帳據是否不得認列成本費用，與
    被告是否犯罪，並非一事，被告若非明知故意而有偽造文書之行為及以詐術或其
    他不正當之方法，逃漏稅捐，其行為即與刑法第二百十六條之行使第二百十五條
    業務登載不實文書及稅捐稽徵法第四十一條之詐術逃漏稅捐罪之犯罪構成要件有
    間，被告之犯罪尚屬不能證明，公訴人之上訴為無理由，應予駁回。
據上論斷，應依刑事訴訟法第三百六十八條，判決如主文。
本案經檢察官劉靜婉到庭執行職務。
中      華      民      國    九十二    年      四      月    二十一    日
                              臺灣高等法院刑事第二十一庭
                                  審判長法  官  江  國  華
                                        法  官  莊  明  彰
                                        法  官  黃  國  忠
右正本證明與原本無異。
檢察官如不服本判決應於收受送達後十日內向本院提出上訴書狀，其未敘述上訴之理
由者並得於提起上訴後十日內向本院補提理由書（均須按他造當事人之人數附繕本）
。
                                        書記官  王  嗣  瑩
中      華      民      國    九十二    年      四      月    二十三    日


司法院資訊處製作；財團法人民間司法改革基金會備份。
